【裁判字號】    88,重上,283
【裁判日期】    890126
【裁判案由】    清償借款
【裁判全文】
臺灣高等法院民事判決                            八十八年度重上字第二八三號
      上  訴  人    乙○○
      訴訟代理人    陳鴻飛律師
      複  代理人    張至剛律師
      被上訴人      甲○○      住台北市○○路二五八號
右當事人間請求清償借款事件，上訴人對於中華民國八十八年二月二十四日臺灣臺北
地方法院八十七年度重訴字第一三九○號第一審判決提起上訴，本院判決如左：
    主    文
原判決關於命上訴人給付超過新台幣伍佰陸拾萬元及其利息部分，並該部分假執行之
宣告，暨訴訟費用之裁判均廢棄。
右開廢棄部分，被上訴人在第一審之訴及其假執行之聲請均駁回。
其餘上訴駁回。
第一、二審訴訟費用由上訴人負擔十五分之十四，餘由被上訴人負擔。
    事    實
甲、上訴人方面：
一、聲明：(一)原判決廢棄。(二)駁回被上訴人在第一審之訴。
二、陳述：除與原判決記載相同者，茲引用之外，補稱：
(一)、被上訴人對交付六百萬元款項並未舉證以實其說，借貸之法律關係不生效力。
(二)、平方實業股份有限公司 (下稱平方公司)成立伊始，只有新台幣 (下同)五十萬元
    之資金，故由股東貸款予平方公司，其中被上訴人於八十一年八月二十一日以其
    房屋向合作金庫西門支庫貸款二百萬元，其中一百五十萬元，借予平方公司供週
    轉，另五十萬元為入股金，平方公司自八十一年九月二十一日起每月付予被上訴
    人利息一萬七千二百二十二元代為繳納利息，之後將貸款中一百一十九萬元於八
    十二年六月十一日作入股金而沖帳，惟平方公司仍舊繼續為被上訴人繳納貸款之
    利息。又被上訴人上開二百萬元貸款之前本即有一百萬元之貸款，被上訴人於八
    十四年間不再為平方公司掌理財務，卻仍指示公司會計每月應匯款二萬六千餘元
    之利息。
(三)、被上訴人所指六百萬元之欠款，其中：
    １．入股金一百六十九萬元。
    ２．平方公司向華僑銀行士林分行借款，以被上訴人之房屋設定抵押之款項，原
        借貸金額二百萬元，平方公司已清償四十萬元，尚欠華僑銀行士林分行一百
        六十萬元。
    ３．會款：民國八十一年起由被上訴人經手以平方公司名義跟會得標之會款，平
        方公司均按月支付死會款。
    ４．平方公司欠被上訴人薪資款約四十五萬元。
    ５．被上訴人經手以平方公司支票向他人調現之款項。
    以上款項於被上訴人離開平方公司任會計及財務調度職務時，因尚未清償，而由
    上訴人書立所謂之借據；惟會款及被上訴人經手向第三人調借之金錢，因會期結
    束，及平方公司支票兌現而消滅，已不復存在。
乙、被上訴人方面：
一、聲明：駁回上訴。
二、陳述：除與原判決記載相同者，茲引用之外，補稱：
(一)、本件縱如上訴人所稱借據原係積欠被上訴人薪資、會款、利息等且為平方公司營
    業上軌道所簽立，但上訴人對被上訴人負有金錢債務而合意成立借貸，被上訴人
    已就交付借款乙事盡舉證之責。
(二)、被上訴人僅為平方公司之人頭股東，並未實際出資，借據所列之借款並非退股金
    。
(三)、借予上訴人六百萬元之明細如下：
    １．以被上訴人之房屋設定抵押，且以平方公司名義向華僑銀行士林分行借款二
        百萬元，上訴人於簽借據後以平方公司名義匯四十萬元還款。
    ２．另以被上訴人名義向合作金庫西門支庫借款二百萬元，此部分上訴人只有每
        月付利息，並未還本金。
    ３．另二百萬元，分別是代上訴人繳會款的代墊款，上訴人之借款及積欠之薪資
        ，代繳會錢部分是上訴人私人參加民間互助會，並非平方公司參加互助會或
        以平方公司名義借用，至於上訴人所稱代為調現部分，並不在這二百萬元內
    理    由
一、本件被上訴人起訴主張：上訴人於八十三年四月二十九日向伊借款六百萬元，因
    未約定還款之期限，經被上訴人定一個月以上期限，催告上訴人清償，上訴人屆
    期置之不理等事實，求為命上訴人如數返還借款及法定遲延利息之判決。上訴人
    則以：伊與被上訴人均為平方公司之股東，兩造間並無借貸關係，上訴人所出具
    之六百萬元借據係包括被上訴人之入股金、平方公司以被上訴人不動產向華僑銀
    行士林分行貸款、平方公司積欠被上訴人之薪資及代墊會款，以及被上訴人持平
    方公司所簽發之支票代為借款，實則被上訴人並未交付借款予上訴人，且平方公
    司業已清償銀行貸款四十萬元及會款，交付被上訴人調現之支票亦已兌現等語置
    辯。(原審駁回被上訴人自八十七年八月十八日至同年九月十八日止之利息請求
    部分，未據被上訴人聲明不服，該部分業已確定)
二、經查，上訴人主張之前開事實，已據其提出與所述相符之借據為證，上訴人並不
    否認借據之真正，惟以前揭情詞為辯，茲查：
(一)、金錢借貸契約，固屬要物契約，惟所應交付之金錢，並不以現實交付為限，若借
    貸雙方合意以其他金錢債權移作借貸應交付之金錢，亦具備要物性。上訴人自承
    本件借款原係被上訴人以其名義向合作金庫西門支庫貸款二百萬元，其中一百六
    十九萬元投資平方公司、平方公司向華僑銀行士林分行借款，以被上訴人之房屋
    設定抵押借貸二百萬元、由被上訴人經手以平方公司名義跟會得標之會款、平方
    公司欠被上訴人薪資款約四十五萬元、及被上訴人經手以平方公司支票向他人調
    現之款項，於被上訴人離開平方公司任會計及財務調度職務時，因尚未清償，而
    由上訴人書立借據等事實；借據上則載明「本人乙○○因生意週轉，向甲○○小
    姐借款陸佰萬元正，如本人無法償還時，願無條件將台北市○○○路五之一號六
    樓之房子過名給甲○○小姐」等語，且由上訴人以個人名義立具簽名蓋章，兩造
    在原審復不否認該六百萬元有撥入平方公司  (見原審卷第二二頁)，核其真意，
    應係指被上訴人原對平方公司有六百萬元債權存在而言，參以上訴人本人於本院
    審理中亦到庭自承「因為那時公司已開始財務走下坡，他  (即被上訴人)擔心他
    的錢投資在公司部分也會受影響，所以要求我一定要簽立私人借據」云云 (見本
    院卷第三四頁反面) ，足見上訴人係於被上訴人自平方公司離職時，經兩造會算
    後，將上開金錢債權移作本件借貸應交付之金錢，而由上訴人另與被上訴人合意
    成立本件借貸契約，依契約自由之原則，自屬合法有效。上訴人所為兩造間並無
    借貸關係及被上訴人並未交付借款之抗辯，洵非可採。
(二)、次查，上訴人雖提出匯款單及舉證人陳玉如之證言證明在上訴人簽具借據後，仍
    由平方公司負責繳納被上訴人向合作金庫西門支庫、華僑銀行士林分行貸款之利
    息，然此利息給付之方式乃基於兩造之約定，為兩造所是認，自無礙於兩造間借
    貸關係之成立，尚難因而認定借貸關係仍存在於被上訴人與平方公司之間。又依
    上訴人提出之帳冊及股東名簿，固有被上訴人為平方公司股東之一及被上訴人以
    向合作金庫西門支庫所貸之二百萬元匯入平方公司，其中一百六十九萬元為入股
    金之記載，惟此入股金既包括在上訴人所立六百萬元借據之範圍內，依兩造之合
    意，上訴人已同意由其個人負責清償，兩造間之權利義務悉以前開借貸契約之內
    容為依準，上訴人自不得再以該部分原為入股金之性質而憑以免除上訴人所應負
    之借款人責任。至上訴人所主張被上訴人代平方公司參加互助會之會款，平方公
    司已按期給付完畢，以及被上訴人所持代平方公司調現之票據均已兌付乙節，則
    為被上訴人所否認，上訴人亦自承繳納會款部分無憑證  (見原審卷第三三頁)，
    復未舉證證明調現票據兌付之事實，即難認該部分之借款已因平方公司之清償而
    消滅。
(三)、被上訴人向華僑銀行士林分行貸款二百萬元部分，其借款名義人為平方公司，該
    公司業已清償本金四十萬元，此為被上訴人所不爭執，並有該銀行函附卷可稽，
    堪認平方公司以利害關係第三人之身份清償該部分借款，已生清償效力，被上訴
    人不得再向上訴人重複請求。
三、綜上所述，被上訴人本於借貸之法律關係，請求上訴人給付六百萬元及遲延利息
    ，於五百六十萬元及自上訴人收受催告函屆滿一個月之翌日即八十七年九月十九
    日起算之法定遲延利息部分，為有理由，應予准許。逾此所為請求，為無理由，
    應予駁回，該部分假執行之聲請亦失所附麗，應併予駁回。原審就超過上開應准
    許部分，為上訴人敗訴之判決，並為假執行之宣告，自有未洽。上訴意旨就此部
    分指摘原判決不當，求予廢棄改判，為有理由。至於上開應准許部分，原審判命
    上訴人給付，並為假執行之宣告，核無違誤，上訴意旨，就此部分，仍執陳詞，
    指摘原判決不當，求予廢棄，為無理由，應駁回其上訴。
四、據上論結，本件上訴為一部有理由，一部無理由，依民事訴訟法第四百五十條、
    第四百四十九條第一項、第七十九條但書，判決如主文。
中      華      民      國    八十九    年      一      月    二十六    日
                              臺灣高等法院民事第三庭
                                  審判長法  官  張  宗  權
                                        法  官  蕭  艿  菁
                                        法  官  吳  秀  美
右正本係照原本作成。
上訴人如不服本判決，應於收受送達後二十日內向本院提出上訴書狀，其未表明上訴
理由者，並應於提出上訴後二十日內向本院補提理由書狀（均須按他造當事人之人數
附繕本）。
被上訴人不得上訴。
中      華      民      國    八十九    年      一      月    二十七    日
                                        書記官  李  秀  英


司法院資訊處製作；財團法人民間司法改革基金會備份。
